【裁判字號】    99,消債更,457
【裁判日期】    991220
【裁判案由】    
【裁判全文】
臺灣高雄地方法院民事裁定           99年度消債更字第457號
聲  請  人  孫藝陵原名為孫雅.
上列當事人聲請消費者債務清理事件，本院裁定如下：
    主  文
聲請人孫藝陵自民國九十九年十二月二十日下午四時起開始更生
程序。
命司法事務官進行本件更生程序。
    理  由
一、聲請意旨略以：聲請人即債務人孫藝陵前向金融機構辦理房
    屋貸款、消費貸款、信用卡契約等致積欠無擔保債務計新臺
    幣（下同）1,636,443 元，因無法清償債務，而於消費者債
    務清理條例施行後向最大債權金融機構即新加坡商星展銀行
    股份有限公司（下稱星展銀行，即原寶華商業銀行）請求共
    同協商債務清償方案成立，同意自97年8 月起，於每月10日
    以5,061 元依各債權銀行債權金額比例清償各項債務至全部
    清償為止，惟嗣後聲請人失業，無法找到正職工作，僅能先
    從事代班工作，又因98年12月無代班可接，致當月無收入因
    而毀諾，是聲請人未依前開分期還款協議繼續履行，乃不可
    歸責於聲請人之事由所致，而聲請人現已不能清償債務，復
    未經法院裁定開始清算程序或宣告破產，爰依法聲請准予裁
    定更生等語。
二、按「債務人不能清償債務或有不能清償之虞者，得依本條例
    所定更生或清算程序，清理其債務。」、「債務人與金融機
    構協商成立者，不得聲請更生或清算，但因不可歸責於己之
    事由，致履行顯有重大困難者，不在此限。」、「本條例施
    行前，債務人依金融主管機關協調成立之中華民國銀行公會
    會員辦理消費金融案件無擔保債務協商機制與金融機構成立
    之協商，準用前項之規定。」，消費者債務清理條例第3 條
    、第151 條第5 項、第6 項分別定有明文。所謂「不可歸責
    於己之事由」，原則上係指客觀上聲請人有收支狀況之變動
    ，諸如物價上漲、家屬患病等導致支出增加，或因意外、病
    痛無法工作、僱用之公司倒閉或裁員、減薪等以致收入減少
    等情；又縱使財產及收支狀況無甚變動，但因協商時居於劣
    勢，未能實質協議，僅為爭取利息減少及分期清償之些許優
    惠，勉予允諾，惟其財產及收入客觀上難以如期履行之情形
    ，亦應認該當。債務人雖因不可歸責之原因致不能履行協商
    條件，仍應符合「不能清償或有不能清償之虞」法定要件，
    亦即應綜合債務人之財產、信用、收支與其所負全部債務等
    狀況，評估其是否仍有償債能力，或即使仍得勉力清償，但
    是否因年紀已長、身罹疾患、工作條件不佳或其他相類似之
    因素，可預期足以影響日後基本生活之維持，而有不能清償
    之虞等情，為其判斷之準據。
三、經查：
（一）聲請人前向各金融機構辦理房屋貸款、消費貸款、信用卡
      契約等致積欠無擔保債務1,636,443 元，聲請人於消費者
      債務清理條例施行後向最大債權金融機構即星展（原寶華
      ）銀行請求共同協商債務清償方案成立，同意自97年8 月
      起，於每月10日以5,061 元依各債權銀行債權金額比例清
      償各項債務至全部清償為止，聲請人依約履行15期後，於
      98年12月起已毀諾未依約履行等情，此有財團法人金融聯
      合徵信中心前置協商專用債權人清冊及當事人綜合信用報
      告、星展（原寶華）銀行陳報狀、協議書等在卷可稽（卷
      第12-15頁、第43-50頁、第26頁、第27頁），堪認上情屬
      實。
（二）聲請人主張其目前於百貨公司代班，每月工作天數約為20
      天，日薪為900 元等情，此有聲請人之民事補正狀附卷可
      證（卷第121 頁），則聲請人99年平均每月薪資所得為18
      ,000元【計算式：900 ×20＝18,000】，是應以此為核算
      其償債能力之基礎。
（三）支出部分，聲請人主張有父親孫萬壽受其扶養乙節。按直
      系血親相互間，互負扶養之義務，民法第1114條第1 款定
      有明文。查，聲請人之父親孫萬壽為30年生，其97、98年
      度均無收入，並患有重度語障及腦中風，有戶籍謄本、綜
      合所得稅資料清單、身心障礙手冊、診斷證明書等附卷可
      證（卷第11頁、第65-66 頁、第79頁、第80頁），堪認聲
      請人之父親孫萬壽確屬不能維持生活而需聲請人扶養，該
      扶養費用部分，本院參酌孫萬壽年紀老邁且罹患重度語障
      及腦中風，應依內政部社會司所公告99年度高雄市每人每
      月最低生活費標準11,309元計算，又聲請人陳稱父親孫萬
      壽領有身心障礙補助每月4,000 元（卷第121 頁），則聲
      請人與姊妹孫靜芬、孫雅菁及孫雅燕共同分擔結果，聲請
      人所需負擔父親扶養費用合計為1,827 元【計算式：〔11
      ,309－4,000 〕÷4=1,827 ，元以下4 捨5 入】。至聲請
      人個人日常生活必要費用部分，審酌聲請人負債之現況，
      基於社會經濟活動之互賴及誠信，該日常生活所需費用，
      自應節制開支，不得有超越一般人最低生活標準之享受，
      否則反失衡平，本院仍依上開同一標準，以99年度高雄市
      每人每月最低生活費標準為11,309元，則聲請人每月最低
      生活費除有特殊情形並有證據證明者外，自宜以此為度，
      始得認係必要支出。按上開核算標準係內政部社會司依社
      會救助法第4 條規定所制訂，權衡各區域一般人最近一年
      每月平均消費，再以該數額之百分之60計算每人每月最低
      生活費標準，業已包含日常生活各項基本花費，故聲請人
      另陳報房屋租金部分，即不得另予列計，附此敘明。
（四）綜上所述，聲請人主張其於98年3 月間自新光紡織股份有
      限公司非自願性離職後，至同年11月始有代班工作，而同
      年12月因無代班工作可接，於當月無收入之情況下因而導
      致毀諾等情，此有聲請人之民事補正狀附卷可證（卷第12
      1 頁），又聲請人同年11月代班之薪資為14,900元（卷第
      123 頁），扣除其個人日常生活所需之必要費用11,309元
      及扶養父親1,827 元後，僅餘1,764 元，確已不足清償協
      商款5,061 元。另審酌聲請人於98年3 月間失業，惟仍努
      力還款至同年12月間始毀諾，是聲請人無法依協議繼續償
      還，既係因客觀收入不足所致，非因協議後故有浪費或其
      他不利償還之行為，應認已盡相當之償還誠意，實有不可
      歸責於聲請人之事由，致履行顯有重大困難。又依聲請人
      目前平均每月收入18,000元為核算基礎，扣除個人日常生
      活所需之必要費用11,309元及扶養父親1,827 元後，僅餘
      4,864 元【計算式：18,000－11,309－1,827 ＝4,864 】
      ，而聲請人目前負債總額為1,636,443 元，以上開餘額按
      月攤還結果，如不計利息，約28年期間始能清償完畢，如
      加計利息負擔，其還款年限顯然更長，有違消費者債務清
      理條例協助債務人重建更生之立法本意。從而，聲請人主
      張已不能清償債務，聲請本院准予更生，依所舉事證及本
      院調查結果，即無不合。
四、末按「法院開始更生程序之裁定，應載明其年、月、日、時
    ，並即時發生效力。」、「法院裁定開始更生或清算程序後
    ，得命司法事務官進行更生或清算程序，必要時得選任律師
    、會計師或其他適當之自然人或法人一人為監督人或管理人
    。」，消費者債務清理條例第45條第1 項、第16條第1 項分
    別定有明文。本件聲請人其目前收入及財產狀況，不能履行
    債務，有如上述。此外，復查無聲請人有消費者債務清理條
    例第46條各款所定駁回更生聲請等事由，有本院民事紀錄科
    查詢表及臺灣高等法院被告前案紀錄表在卷可憑。且聲請人
    既非從事營業活動而屬受薪之消費者，所負無擔保或無優先
    權之債務總額亦未逾1,200 萬元。從而，聲請人聲請更生，
    洵屬有據，應予准許，爰命司法事務官進行本件更生程序
五、依消費者債務清理條例第11條第1 項、第45條第1 項、第16
    條第1 項，裁定如主文。
中    華    民    國    99    年    12    月    20    日
                      民事庭   法  官  邱泰錄
以上正本證明與原本無異。
本裁定已於99年12月21日下午4時公告。
本件不得抗告。
中    華    民    國    99    年    12    月    20    日
                               書記官  梁竫

司法院資訊處製作；財團法人民間司法改革基金會備份。
